【裁判字號】    95,易,836
【裁判日期】    951114
【裁判案由】    詐欺
【裁判全文】
臺灣彰化地方法院刑事判決               95年度易字第836號
公  訴  人  臺灣彰化地方法院檢察署檢察官
被      告  乙○○
                      弄8號
上列被告因詐欺案件，經檢察官提起公訴（九十四年度偵緝字第
六二四號），本院判決如下：
    主  文
乙○○幫助意圖為自己不法之所有，以詐術使人將本人之物交付
，處有期徒刑伍月，如易科罰金，以佰元折算壹日。
    犯罪事實
一、乙○○前曾於民國八十六年九月一日，因違反麻醉藥品管理
    條例案件，經本院判處有期徒刑三月確定，後於八十六年十
    月二十九日易科罰金繳清執行完畢【於本案不構成累犯，後
    又於九十一年間再因違反毒品危害防制條例案件，甫經臺灣
    南投地方法院於九十五年二月十日以九十四年度訴緝字第四
    五號判決判處應執行有期徒刑八月（施用第一級毒品六月、
    施用第二級毒品四月，二罪併定），後於九十五年三月六日
    確定】，竟不知警惕行止，明知個人之帳戶關係本身之信用
    具有一身專屬之性質，而在現今各家金融機構存款開立帳戶
    使用並無特殊之條件與困難，又一般人均係使用自己名義之
    帳戶，如涉及使用他人之帳戶常與侵害他人財產之犯罪密切
    相關，且取得他人帳戶存摺之目的通常在於便利匯入款項、
    收取贓款及掩飾犯行使之不易遭人追查，其在能預見某姓名
    、年籍及住居所均不詳之成年男子收受帳戶之目的係欲隱匿
    真實身分，以供犯罪集團進行詐欺犯罪所用下，猶萌生基於
    幫助他人詐欺取財之不確定故意，而其發生並不違背其本意
    之認識下，竟不顧他人所可能遭受之危害，容任他人藉以遂
    行犯罪，先於九十四年四月間某日向其友人丙○○（所涉幫
    助詐欺取財案件，業經本院另案於九十四年十月三十一日以
    九十四年度易字第一０三九號判決判處有期徒刑五月，並於
    九十四年十二月五日確定）表示欲以每月新臺幣（下同）三
    千元到五千元之代價，租售以其名義所開立之金融機構帳戶
    供某姓名、年籍及住居所均不詳之成年男子及其所屬之犯罪
    集團進行詐欺犯罪使用。而丙○○則在能預見乙○○向其租
    售帳戶之目的實係欲供犯罪集團進行詐欺犯罪使用下，竟亦
    基於幫助他人詐欺取財之不確定故意，旋即於九十四年四月
    十三日與乙○○一同前往彰化縣芬園鄉○○村○○○街二十
    五號「臺中商業銀行芬園分行」辦妥申請辦理存款帳戶（帳
    號：0000000號）後，丙○○隨即將領得之上開帳戶
    存摺、提款卡、印章及密碼等物，在臺中商業銀行芬園分行
    門口出租予乙○○，丙○○並當場收受乙○○所交付之現金
    三、四千元。乙○○隨後乃於九十四年四月二十六日前之某
    日，在臺灣地區某不詳地點，以不詳金額之代價，將上開以
    丙○○名義所開立之帳戶存摺、提款卡、印章及密碼等物出
    售予某姓名、年籍、住居所均不詳之成年男子使用。該姓名
    、年籍、住居所均不詳之成年男子及所屬之詐欺集團成員即
    以乙○○所交付之上揭臺中商業銀行芬園分行帳戶為犯罪工
    具，於九十四年四月二十六日上午十一時三十分許及同日下
    午一時許，由姓名、年籍、住居所均不詳之成年男子，先後
    撥打電話向甲○○佯稱：其子向地下錢莊借錢卻還不出錢，
    已遭渠等綁架，須立即匯款及支付利息等為由，要求甲○○
    依其指令操作提款機匯款，使甲○○因而陷於錯誤，接續於
    九十四年四月二十六日下午一時四十五分四十三秒及同日下
    午二時三十二分五十六秒，分別在新竹市○道○路○段一三
    二號「萊爾富」便利商店、新竹市○○街「７－１１」便利
    商店各匯款五萬元及四萬五千元至前開丙○○之臺中商業銀
    行芬園分行前揭帳戶中。嗣經甲○○查證結果，其子並未遭
    綁架而向警方報案，再由警方函請上開銀行將丙○○所申請
    之上揭帳戶列為警示帳戶，迨至九十四年四月二十七日適丙○○前往上開銀行辦理該帳戶禁制客戶事項設定手續時，為
    警循線查獲，始查知上情。
二、案經彰化縣警察局彰化分局報請臺灣彰化地方法院檢察署檢
    察官偵查起訴。
    理  由
壹：有關於證據能力部分：
    本案全部卷證所涵括之供述證據（指言詞）及非供述證據（
    指書面），公訴人及被告於本院受命法官行準備程序時均同
    意全部證據之證據能力，且列為不爭執之事項，是後述所引
    用證據之證據能力均無疑義，合先敘明。
貳：有關於認定犯罪事實部分：
一、訊據被告乙○○對於上開犯罪事實均矢口否認之，並辯稱：
    伊沒有看過丙○○的存摺簿，丙○○的存摺簿不是交給伊，
    伊也沒有交給別人。伊是有給丙○○三、四千元，但不是買
    簿子的對價，且伊之前有與丙○○發生口角，伊不知道丙○○是如何想的云云。惟查：、有關被害人甲○○遭不詳姓
    名、年籍之成年男子以電話向其佯稱：其子向地下錢莊借錢
    卻還不出錢，已遭渠等綁架，須立即匯款及支付利息等為由
    ，要求甲○○依其指令操作提款機匯款，而使甲○○陷於錯
    誤，接續於九十四年四月二十六日下午一時四十五分四十三
    秒及同日下午二時三十二分五十六秒，分別在新竹市○道○
    路○段一三二號「萊爾富」便利商店、新竹市○○街「７－
    １１」便利商店各匯款五萬元及四萬五千元至上開丙○○之
    臺中商業銀行芬園分行帳戶詐欺取財之事實，業經證人即被
    害人甲○○於警訊中指述綦詳，復於本院審理時親自檢具臺
    灣銀行光碟櫃歷史明細查詢系統資料影本一份、臺灣銀行綜
    合存款存摺活期儲蓄存款明細影本一紙及提款機交易明細表
    二紙等資料到庭附卷為證，足認被害人甲○○確有遭不詳姓
    名、年籍之成年男子，以其子向地下錢莊借錢卻還不出錢，
    已遭渠等綁架，須立即匯款及支付利息等為由詐騙，致陷於
    錯誤，而匯款至丙○○上開臺中商業銀行芬園分行帳戶詐欺
    取財之事實無誤。、又被告雖辯稱：伊之前曾與丙○○發
    生口角，伊不知道丙○○是如何想云云。而此部分經當庭詰
    之證人丙○○則結證稱：伊沒有冤枉他（即指被告）等語（
    見本院九十五年十月三十一日審判筆錄）。再參酌以被告當
    庭並未就其與丙○○二人間發生口角之原因、時間、地點等
    進一步為詳細之陳述，以供本院可當庭質之證人丙○○核對
    此部分答辯之是否具有真實性，是以被告僅空言曾與證人丙○○發生口角，而暗指證人丙○○實係誣陷伊乙節，尚屬無
    據，要無可採。、本件上揭犯罪事實業據證人丙○○於本
    院審理時到庭詰證實屬，且當庭在與被告對質詰問下仍具結
    明確指證被告確有向其租用臺中商業銀行芬園分行帳戶（帳
    號：0000000號）存摺、提款卡、印章及密碼等物，
    並當場收受被告所交付之現金三、四千元，並沒有冤枉被告
    等詞。參酌以證人丙○○所涉幫助詐欺取財案件，業經本院
    另案於九十四年十月三十一日以九十四年度易字第一０三九
    號判決判處有期徒刑五月，並於九十四年十二月五日確定，
    此亦有本院九十四年度易字第一０三九號刑事判決正本一件
    及證人丙○○臺灣高等法院被告前案紀錄表一份附卷可稽，
    足認證人丙○○於本院審理時所為之證述應係與事實相符，
    而可採信。綜上諸情顯見被告上開所辯均係屬臨訟之砌詞，
    尚非可採。
二、又金融機構之帳戶為個人理財及建立信用之工具，為便利大
    眾使用此一金融工具，以資活絡資金供需，對於申請開設金
    融帳戶並無設有任何特殊之限制，一般民眾皆能自由申請開
    戶，並得同時在不同之金融機構申請多數存款帳戶使用，此
    乃眾所周知之事實，依一般人之社會生活經驗，倘係經由合
    法管道之收入或支出，其於金融機構帳戶之存放及提領，本
    可自行向金融行庫開立帳戶後使用，殊無大費周章使用他人
    帳戶之必要，況且近年來類如刮刮樂、退稅轉帳及家庭代工
    匯款等詐騙案件層出不窮，詐騙集團多利用人頭帳戶做為出
    入帳戶，不僅廣為平面及電子媒體所披載，亦經政府各機關
    一再宣導提醒注意，尤以現今各地金融機構所設自動提款機
    莫不設定轉帳之警示畫面，或張貼警示標語，促請使用大眾
    注意，衡諸目前社會以電視、報紙甚至電腦網路等管道流通
    資訊之普及程度，以及使用自動提款機從事提款、轉帳交易
    之頻繁，苟見有陌生人不思以自己名義申請開立帳戶，反而
    向不特定人蒐集或收購他人之金融機構帳戶使用，帳戶所有
    人焉能安心將其帳戶交付收購帳戶之人，而絲毫未加懷疑其
    收購或取得帳戶之目的即在於詐取他人財物？由此顯見被告
    對於該姓名、年籍及住居所均不詳之成年男子及其所屬之詐
    欺集團成員係將上開丙○○所申設之帳戶用以實施詐欺犯行
    ，當可預見，且被告對於該姓名、年籍及住居所均不詳之成
    年男子及其所屬之詐欺集團成員利用丙○○所申請開立之帳
    戶向他人詐取財物，並無違背其本意，是被告主觀上應具有
    幫助他人詐取財物之不確定故意甚明，本件事證明確，被告
    幫助之犯行應堪認定。
三、查我國刑法於九十四年二月二日修正公布，九十五年七月一
    日施行（下稱新法；修正前刑法下稱舊法）後，依最高法院
    九十五年度第八次刑事庭會議決議之決議內容，有關新舊法
    之適用原則摘要如下：
  (一)新法第二條第一項之規定，係規範行為後法律變更所生新舊
    法律比較適用之準據法，於新法施行後，應適用新法第二條
    第一項之規定，為「從舊從輕」之比較。
  (二)基於罪刑法定原則及法律不溯及既往原則，行為之處罰，以
    行為時之法律有明文規定者為限，必行為時與行為後之法律
    均有處罰之規定，始有新法第二條第一項之適用。
  (三)比較時應就罪刑有關之共犯、未遂犯、想像競合犯、牽連犯
    、連續犯、結合犯，以及累犯加重、自首減輕暨其他法定加
    減原因（如身分加減）與加減例等一切情形，綜其全部罪刑
    之結果而為比較。
  (四)從刑附屬於主刑，除法律有特別規定者外，依主刑所適用之
    法律。
  (五)新法第三十三條第五款規定罰金刑為新臺幣一千元以上，以
    百元計算之，新法施行後，應依新法第二條第一項之規定，
    適用最有利於行為人之法律。
  (六)易科罰金之折算標準，新法施行後，應依新法第二條第一項
    之規定，適用最有利於行為人之法律。
四、按刑法第二十八條之共同正犯，係指二人以上共同實施犯罪
    之行為者而言。幫助他人犯罪，並非實施正犯，在事實上雖
    有二人以上共同幫助他人犯罪，要亦各負其幫助犯之責任，
    仍無適用該條之餘地（最高法院八十二年度台上字第六０八
    四號刑事判決意旨參照）。查本件上開姓名、年籍及住居所
    均不詳之成年男子及其所屬之詐欺集團成員等人共同基於為
    自己不法所有之犯意，以上開方式為詐術，使被害人甲○○
    陷於錯誤，而將本人之財物交付，該姓名、年籍及住居所均
    不詳之成年男子及其所屬之詐欺集團成員所為，自均係犯刑
    法第三百三十九條第一項之詐欺取財罪。又被告乙○○將其
    友人丙○○所開立之上開臺中商業銀行芬園分行帳戶之存摺
    、印章、提款卡及密碼等物，交付給該姓名、年籍及住居所
    均不詳之成年男子及其所屬之詐欺集團成員以供向他人詐騙
    財物，顯係基於幫助他人詐欺取財之犯意，且所為提供前開
    帳戶予他人之行為屬刑法詐欺取財罪構成要件以外之行為，
    其既以幫助他人犯罪之意思而參與犯罪構成要件以外之行為
    ，自屬幫助犯。故核被告乙○○所為，係犯修正前刑法第三
    十條第一項、第三百三十九條第一項之幫助詐欺取財罪。又
    本件被告行為後，刑法關於幫助犯、罰金刑及易科罰金等規
    定均有修正，依前揭最高法院九十五年度第八次刑事庭會議
    決議內容，應綜其全部罪刑之結果而為比較後，始得判斷應
    適用新法或舊法，經本院為如附表所示之比較後，認本件依
    刑法第二條第一項前段，就以下幫助犯、罰金刑及易科罰金
    等適用，應依舊法。另被告所犯係修正前刑法第三十條第一
    項、第三百三十九條第一項之幫助詐欺取財罪，業如前述，
    爰依修正前刑法第三十條第二項之規定減輕其刑。爰審酌被
    告之平日素行，其任意提供友人之帳戶予不法份子使用，且
    其提供帳戶之行為非惟幫助詐騙者遂行詐財目的，同時使詐
    欺者得以隱匿其真實身分，減少遭查獲之風險，愈使其肆無
    忌憚，加深犯罪之猖獗，致使社會經濟遭受重大危害及被告
    犯罪後仍矢口否認犯行態度實屬不佳等一切情狀，量處如主
    文所示之刑，並諭知易科罰金之折算標準，以資懲儆。
五、末按所謂幫助犯係指就他人之犯罪加以助力，使其易於實施
    之積極的或消極的行為而言。其犯罪態樣與實施犯罪之正犯
    有異，其所處罰者，乃其提供助力之行為本身，而非正犯實
    施犯罪之行為。因此幫助犯不適用責任共同之原則，對正犯
    所有供犯罪所用或因犯罪所得之物，勿庸併為沒收之宣告（
    最高法院八十八年度台上字第六二三四號刑事判決意旨參照
    ），附此敘明。
據上論斷，應依刑事訴訟法第二百九十九條第一項前段，刑法第
二條第一項前段、修正前刑法第三十條第一項、第二項、刑法第
三百三十九條第一項、修正前第四十一條第一項前段，罰金罰鍰
提高標準條例第一條前段、修正刪除前第二條，判決如主文。
本案經檢察官陳茂亭到庭執行職務。
中    華    民    國  九十五  年    十一    月  十四  日
                  刑事第二庭    審判長法  官  許旭聖
                                      法  官  簡婉倫
                                      法  官  郭麗萍
以上正本證明與原本無異。
如不服本判決，應於判決送達後十日內，向本院提出上訴狀（須
附繕本），上訴於臺灣高等法院臺中分院。
中    華    民    國  九十五  年    十一    月  十四  日
                                      書記官  黃幼華
附錄論罪科刑法條全文：
刑法第三百三十九條第一項：
意圖為自己或第三人不法之所有，以詐術使人將本人或第三人之
物交付者，處五年以下有期徒刑、拘役或科或併科一千元以下罰
金。
附    表
┌──┬─────┬─────────────────────────┐
│編號│修正事項  │  以各別修正事項討論新、舊法之比較適用            │
├──┼─────┼─────────────────────────┤
│ 一 │幫助犯部分│刑法幫助犯之規定，雖為使幫助犯之文義，更符合學界通│
│    │          │說之「限制從屬形式」，且舊法「從犯」一詞，常有不同│
│    │          │解讀，故將舊法之「幫助他人犯罪者，為從犯」之文義，│
│    │          │改為「幫助他人實行犯罪行為者，為幫助犯」。然本件不│
│    │          │論依修正前之刑法第三十條第一、二項，抑或依修正後之│
│    │          │刑法第三十條第一、二項，均係幫助犯，且均得減輕其刑│
│    │          │，對被告而言並無有利或不利之情形，不生任何影響，應│
│    │          │依刑法第二條第一項前段規定，適用舊法之規定。      │
├──┼─────┼─────────────────────────┤
│ 二 │易科罰金部│刑法第四十一條第一項前段關於得易科罰金之規定，修正│
│    │分        │前係以「因身體、教育、職業、家庭之關係或其他正當事│
│    │          │由，執行顯有困難」為其要件，新法則刪除此要件，修正│
│    │          │理由說明上述規定限制過嚴，欠缺彈性，與易科罰金制度│
│    │          │旨在救濟短期自由刑流弊之旨趣不符，且刪除該要件後使│
│    │          │檢察官得視具體個案審酌宜否易科罰金，更符告易科罰金│
│    │          │制度之意旨。另修正前刑法第四十一條第一項前段配合罰│
│    │          │金罰鍰提高標準條例第二條（現已刪除）之規定，係以「│
│    │          │銀元三百元即新臺幣九百元折算一日」為易科罰金之折算│
│    │          │標準，至修正後之刑法第四十一條第一項乃係以「新台幣│
│    │          │一千元、二千元或三千元折算一日」為易科罰金之折算標│
│    │          │準。而觀諸歷年來之實務運作情形，在法院宣告易科罰金│
│    │          │折算標準之案件，檢察官執行時乃以准予易科罰金為原則│
│    │          │，不准易科罰金為例外，是以比較修法前後之規定，應認│
│    │          │修正後刑法第四十一條第一項前段提高易科罰金之折算標│
│    │          │準之適用，對於行為人而言較為不利，依刑法第二條第一│
│    │          │項前段之規定，乃應適用舊法之規定。                │
├──┼─────┼─────────────────────────┤
│ 三 │主刑罰金刑│刑法第三十三條第五款有關罰金刑部分，在新法部分係規│
│    │部分      │定為罰金：新臺幣一千元以上，以百元計算之。而舊法時│
│    │          │則係規定為罰金：一元（銀元）以上。經比較修法前後之│
│    │          │規定，應認修正前刑法第三十三條第五款之規定，對行為│
│    │          │人有利。                                          │
├──┴─────┴─────────────────────────┤
│總結：本案經綜合前開結果，認仍應適用舊法之規定。                    │
└──────────────────────────────────┘


司法院資訊處製作；財團法人民間司法改革基金會備份。
